---
title: "Funciones en R"
output: 
  html_document:
    highlight: tango
    toc: true
    toc_float:
      collapsed: false
    include:
      before_body: [header.html]
      after_body: [footer.html]
---

R es un lenguaje que permite crear nuevas funciones. Una función se define con una asignación de la forma
    
```{r, eval = FALSE}
nombre <- function(arg1,arg2,...){expresión}
```

La expresión es una fórmula o grupo de fórmulas que utilizan los argumentos para calcular su valor. El valor de dicha expresión es el valor que proporciona R en su salida y éste puede ser un simple número, un vector, una gráfica, una lista o un mensaje. Recuerda leer [estas indicaciones](https://google.github.io/styleguide/Rguide.xml) para mejor lectura de las personas con las que trabajarás.

### Ejemplo 1. Suma de una progresión aritmética

```{r, eval = FALSE}
suma <- function(a1,d,n){
  an <- a1+(n-1)*d
  ((a1+an)*n)/2
  }
```

### Ejemplo 2. Una función con cuatro argumentos

```{r, eval = FALSE}
z <- 1
    FuncionPrueba <- function(a,b,c = 4,d = FALSE)
    {
      x1<-a*b-5*c*d*z
      return(x1)
      }
```

Observa que los argumentos `a` y `b` tienen que darse en el orden debido o, si los nombramos, podemos darlos en cualquier orden:
            
```{r, eval = FALSE}
 FuncionPrueba(4, 5)
 FuncionPrueba(b = 5, a = 4)           
```

Cuidado con el orden en el que se pasan los argumentos de la función 
          
```{r, eval = FALSE}
FuncionPrueba(c = 25, 1, 2)
```

Los argumentos `c` y `d` tienen valores predefinidos. Podemos especificarlos nosotros o no (i.e., usar los valores predefinidos). Con `args(nombre.funcion)` podemos mostrar los argumentos de cualquier función. Además la expresión `...` permite pasar argumentos a otra función:
            
```{r, eval = FALSE}
FuncionPrueba2 <- function(x, y, label = "la x", ...){
                           plot(x, y, xlab = label, ...)
                           }
            
FuncionPrueba2(1:5, 1:5)
FuncionPrueba2(1:5, 1:5, col = "red")
```

Para realizar funciones de dos variables se puede utilizar el comando `outer`.

### Ejemplo 3. Ejecutando una función de dos variables

```{r, eval = FALSE}
f <- function(x,y){cos(y)/(x^2-3)}
z <- outer(x,y,f)
```


### Ejemplo 4. La familia `apply`

Utilizar la función `apply` es generalmente mucho más eficiente que un bucle. Además de más claro, más fácil, etc..

```{r, eval = FALSE}
ax <- matrix(rnorm(20), ncol = 5)
medias.por.fila <- apply(ax, 1, mean)
por.si.na <- apply(ax, 1, mean, na.rm = TRUE)
MiFuncion <- function(x) { return(2*x - 25)}
MiFuncion.por.fila <- apply(ax, 1, MiFuncion)
mas.simple <- apply(ax, 1, function(x){return(2*x -25)})
medias.por.columna <- apply(ax, 2, mean)
sample.rows <- apply(ax, 1, sample)
DosCosas <- function(y){return(c(mean(y), var(y)))}
apply(ax, 1, DosCosas) # ¡Uy! Lo devuelve en un formato poco intuitivo...
t(apply(ax, 1, DosCosas))
```
     
             
```{r, eval = FALSE}
parameters <- cbind(mean = -5:5, sd = 2:12)
z.data <- matrix(rnorm(1000 * 11), nrow = 11)
data <- (z.data * parameters[,2]) + parameters[,1]
apply(data, 1, mean); apply(data, 1, sd)
```

Las funciones `sapply(X,función)` y `lapply(X,función)` son como `apply(X,i,función)` pero no hay que especificar el índice `i=2`; `sapply` intenta simplificar el resultado a un vector o a una matriz (la "s" es de "simplify""), pero `lapply` siempre devuelve una lista. Ambas pueden aplicarse a vectores, listas, arrays.             
           
```{r, eval = FALSE}
data(airquality)
sapply(airquality, function(x){sum(is.na(x))})
```

La función `tapply(x,y,función)` calcula la función especificada sobre el objeto `x` según las categorías de `y`.

```{r, eval = FALSE, eval = FALSE}
x <- c(19,14,15,17,20,23,19,19,21,18)
trat <- c(rep("A",5),rep("B",5))
x.media <- tapply(x,trat,mean)
print(x.media)
```

Las funciones `apply`, `sapply`, `lapply` y `tapply` son muy útiles porque contribuyen a hacer el código más legible, fácil de entender, y facilitan posteriores modificaciones y aplicaciones. Consejo: cada vez que vayamos a usar un "loop" intentemos sustituirlo por algún miembro de familia `apply`. Algunas funciones hacen un `apply`:

```{r, eval = FALSE, eval = FALSE}
x1 <- 1:10
m1 <- matrix(1:20, ncol = 5)
d1 <- as.data.frame(m1)
mean(x1); 
mean(m1)
mean(d1); # Oooops 
sd(x1); 
sd(m1)
sd(d1); 
median(m1); 
median(d1)
```
             
Si te ha gustado el uso de la familia `apply` puede que también te interese echar un vistazo al paquete [plyr](http://cran.r-project.org/web/packages/plyr/index.html)


### Ejemplo 5. Lexical scoping

En la función `FuncionPrueba`, $z$ es una *variable libre*, entonces ¿cómo se especifica su valor? Lexical scoping. Ver documento *Frames, environments and scope in R and S-PLUS* de J. Fox en <http://cran.r-project.org/doc/contrib/Fox-Companion/appendix.html> y sección 10.7 en *An introduction to R*. También ver `demo(scoping)`
            
```{r, eval = FALSE}
x <- 1
f <- function() x
g <- function() { x <- 0; f() }
g() # 1
}
```
            
```{r, eval = FALSE}
f <- function() eval.parent(quote(x))
g() # 0
```

Probad a quitar la función quote().

En esto, R (lexical scope) y S-PLUS (static scope) son distintos.

### Ejemplo 6. Control de ejecución

Las principales instrucciones para el control de la ejecución son, como en otros lenguajes:
            
```{r, eval = FALSE}
if(cond) expr
if(cond) cons.expr  else  alt.expr
for(var in seq) expr
while(cond) expr
repeat expr
break
next
```

La expresión `expr` (también `alt.expr`) puede ser una expresión simple o una de las llamadas expresiones compuestas, normalmente del tipo `{expr1; expr2}`. Uno de los errores más habituales es el olvido de los corchetes `{...}` alrededor de las instrucciones, i.e. después de `if(...)` o `for(...)`

Instrucciones de condicionamiento con `if (cond.logica)` *instrucción* `else` *instrucción.alternativa*
            
```{r, eval = FALSE}
FuncionPrueba4 <- function(x) {
    if(x > 5) print("x > 5")
    else {
    y <- runif(1)
    print(paste("y is ", y))
    }
    }
```

Instrucciones de condicionamiento con `ifelse` es una versión vectorizada 

```{r, eval = FALSE}
OddEven <- function(x) {
    ifelse(x %% 2 == 1, "Odd", "Even")
    }
    
mtf <- matrix(c(TRUE, FALSE, TRUE, TRUE), nrow = 2)
ifelse(mtf, 0, 1)
```

Bucles `for (`*variable.loop* `in` *valores*`)` *instrucción*
            
```{r, eval = FALSE}
    for(i in 1:10) cat("el valor de i es", i, "\n")
    continue.loop <- TRUE
    x <- 0
    while(continue.loop) {
    x <- x + 1
    print(x)
    if( x > 10) continue.loop <- FALSE
      }
```

utilizaremos `break` para salir de un loop.

### Cuando algo va mal en la ejecución de una función...

Cuando se produce un error, podemos ejecutar `traceback()` que nos informará de la secuencia de llamadas antes del “crash” de nuestra función. Es útil cuando se producen mensajes de error incomprensibles. Cuando se producen errores o la función da resultados incorrectos o *warnings* indebidos podemos seguir la ejecución de la función.

- `browser` interrumpe la ejecución a partir de ese punto y permite seguir la ejecución o examinar el entorno; con el comando **n** se sigue la ejecución paso a paso, y con cualquier otra tecla, sigue la ejecución normal. **Q** para salir.

- `debug` es como poner un `browser` al principio de la función y se ejecuta la función paso a paso. Se sale con **Q**.
            
```{r, eval = FALSE,echo=FALSE}
debug(my.buggy.function)
# se hacen los cambios pertinentes
undebug(my.buggy.function)
```

Por ejemplo
    
```{r, eval = FALSE}
MiFuncion2 <- function(x, y) {
      #browser()
      z <- rnorm(10) + y2 <- z * y + y3 <- z * y * x + return(y3 + 25)
    }
    MiFuncion2(runif(3), 1:4)
    debug(MiFuncion2)
    MiFuncion2(runif(3), 1:4)
    undebug(MiFuncion2)
    # insertar un browser() y correr de nuevo
```

Un ejemplo más

```{r, eval = FALSE, eval = FALSE}
     d3 <- data.frame(g1=runif(10),g2=rnorm(10),
     id1 = c(rep("a", 3), rep("b", 2),
     rep("c", 2), rep("d", 3)))
     
     MiFuncion3 <- function(x) {
    las.medias <- mean(x[, -3])
    las.vars <- var(x[, -3])
    max.total <- max(x[, -3])
    tabla.clases <- table(x[, 3])
    return(list(row.means = las.medias,
    row.vars = las.vars, maximum = max.total,
    factor.classes = tabla.clases))
    }
     MiFuncion3(d3)

```


### Ejecución no interactiva


Con `source` abrimos una sesión de R y ejecutamos todo el código dentro un archivo determinado:
```{r, eval = FALSE}
source("mi.fichero.con.codigo.R")
```

Puede que necesitemos explícitos `print` statements o hacer `source(my.file.R, echo = TRUE)`. La función `sink` es el inverso de `source` (lo manda todo a un fichero). Se pueden crear paquetes, con nuestras funciones, que se comporten igual que los demás paquetes (ver *Writing R extensions*). Si ésta es tu intención te recomendamos utilizar Rstudio, ya que la creación de paquetes y la depuración de los mismos ha mejorado mucho en las últimas versiones. 

Recuerda que R puede llamar código compilado en C/C++ y FORTRAN. Ver `.C`, `.Call`, `.Fortran`. El *Lexical scoping* es importante en programación más avanzada. R es un lenguaje orientado a objeto verdadero. El libro *Advanced R* o la [página web]http://adv-r.had.co.nz/) os darán una idea de los aspectos más avanzados de la programación OO en R.

(Nota: no hemos mencionado el “computing on the language” (ej., `do.call`, `eval`, etc.).
