---
title: "Representación gráfica"
output: 
  html_document:
    highlight: tango
    toc: true
    toc_float:
      collapsed: false
    include:
      before_body: [header.html]
      after_body: [footer.html]
---


R incluye muchas y variadas funciones para hacer gráficos. El sistema permite desde gráficos muy simples a figuras de calidad para incluir en artículos y libros. Sólo examinaremos la superficie. Más detalles en el libro *R Graphics* de Paul Murrell o profundizar en el paquete [ggplot2](http://ggplot2.tidyverse.org/)

También podemos ver un buen conjunto de ejemplos con `demo(graphics)`.

### Ejemplo. El comando `plot`

Si escribimos `plot(x,y)` donde $x$ e
$y$ son vectores con $n$ coordenadas, entonces R representa
el gráfico de dispersión con los puntos de coordenadas $(x_i,y_i)$.  Este comando incluye por defecto una elección automática de ejes,
escalas, etiquetas de los ejes, densidad de las líneas, etc., que
pueden ser modificados añadiendo parámetros gráficos al comando y que pueden visualizarse con `help(par)`.

```{r, eval = FALSE}
x <- runif(50, 0, 4)
y <- runif(50, 0, 4)
plot(x, y, main = "Título principal",
     sub = "subtítulo", xlab = "eje x", ylab = "eje y",
     xlim = c(0,5),ylim = c(0,5))
```

### Ejemplo. Variaciones de `plot`

    
```{r, eval = FALSE}
z <- cbind(x,y)
    plot(z)
    plot(y ~ x)
    plot(log(y + 1) ~ x) # transformación de y
    plot(x, y, type = "p")
    plot(x, y, type = "l")
    plot(x, y, type = "b")
    plot(c(1,5), c(1,5))

    legend(1, 4, c("uno", "dos", "tres"), lty = 1:3,
    col = c("red", "blue", "green"),
    pch = 15:17, cex = 2)
```

Con `text` podemos representar caracteres de texto directamente:

    
```{r, eval = FALSE}
sexo <- c(rep("v", 20), rep("m", 30))
    plot(x, y, type = "n")
    text(x, y, labels = sexo)
```

### Ejemplo. Puntos.
    
```{r, eval = FALSE}
points(x, y, pch = 3, col = "red")
```

Tipos de puntos.

    
```{r, eval = FALSE}
plot(c(1, 10), c(1, 3), type = "n", axes = FALSE, xlab = "", ylab="")
    points(1:10, rep(1, 10), pch = 1:10, cex = 2, col = "blue")
    points(1:10, rep(2, 10), pch = 11:20, cex = 2, col = "red")
    points(1:10, rep(3, 10), pch = 21:25, cex = 2, col = "blue", bg = "yellow")
```

### Ejemplo. Líneas
    
```{r, eval = FALSE}
plot(c(0, 10), c(0, 10), type = "n", xlab ="", ylab ="")
    
for(i in 1:10){
  abline(0, i/5, lty = i, lwd = 2)
}
```

`lty` permite especificaciones más complejas (longitud de los segmentos que son alternativamente dibujados y no dibujados). El parámetro `par` controla muchos parámetros gráficos. Por ejemplo, `cex` puede referirse a los *labels* (`cex.lab`), otro, `cex.axis`, a la anotación de los ejes, etc. Hay muchos más colores. Ver `palette`, `colors`.

```{e, eval=FALSE}
par(mar=c(0,0,0,0))
plot(0, 0, type = "n", xlim = c(0, 1), ylim = c(0, 1), axes = FALSE, xlab = "", ylab = "")
line=25
col=5
rect(  rep((0:(col - 1)/col),line) ,  sort(rep((0:(line - 1)/line),col),decreasing=T)   ,   rep((1:col/col),line) , sort(rep((1:line/line),col),decreasing=T),  border = "light gray" , col=colors()[seq(1,line*col)])
text(rep((0:(col - 1)/col),line)+0.1 ,  sort(rep((0:(line - 1)/line),col),decreasing=T)+0.015 , colors()[seq(1,line*col)]  , cex=1)
dev.off()
```

### Ejemplo. Identificación interactiva de datos

La función `identify`$(x,y,\textit{etiquetas})$ identifica los puntos con el ratón y escribe la correspondiente etiqueta.
        
```{r, eval = FALSE}

x <- runif(10)
y <- rnorm(10)
nombres <- paste("punto (", x, ",", y, ")",sep ="")
plot(x, y)
identify(x, y, labels = nombres)
```

`locator()` devuelve las coordenadas de los puntos.
    
```{r, eval = FALSE}
plot(x, y)
locator()
text(locator(1), "el marcado", adj = 0)
```

### Ejemplo. Múltiples gráficos por ventana

Empezamos con `par(mfrow=c(`*filas*,*columnas*`))` antes del comando `plot`.

```{r, eval = FALSE}
    par(mfrow = c(2, 2))
    plot(rnorm(10))
    plot(runif(5), rnorm(5))
    plot(runif(10))
    plot(rnorm(10), rnorm(10))
```

Podemos mostrar muchos gráficos en el mismo dispositivo gráfico. La
función más flexible y sofisticada es `split.screen`, bien explicada
en *R para principiantes*, secc. 4.1.2 (p. 30).

```{r, eval=FALSE}
set.seed(5)
x <- rnorm(100, 50, 25)
y <- -0.3*x^2 + 25*x + 92 + rnorm(100, sd=300)

#______ Window With 2 Rows, Top Row In 2 Columns ______#
split.screen(c(2,1)) # Makes Screen 1 and 2

split.screen(c(1,2), screen=1) # Makes Screen 3 and 4

#______ Output On Screen 2 ______#

screen(2)
plot(x,y)
 
#______ Histograms on Screens 3 and 4 ______#
screen(3)
hist(x)
screen(4)
hist(y)
```

### Ejemplo. Datos multivariantes

Un diagrama de dispersión múltiple:

```{r, eval = FALSE}
X <- matrix(rnorm(1000), ncol = 5)
    colnames(X) <- c("a", "id", "edad", "loc", "weight")
    pairs(X)
```

    
Gráficos condicionados (revelan interacciones):

```{r, eval = FALSE}
    Y <- as.data.frame(X)
    Y$sexo <- as.factor(c(rep("Macho", 80),
    rep("Hembra", 120)))
    coplot(weight ~ edad | sexo, data = Y)
    coplot(weight ~ edad | loc, data = Y)
    coplot(weight ~ edad | loc * sexo, data = Y)
```


La librería `lattice` permite lo mismo, y mucho más, que `coplot`. Ver secc. 4.6 de *R para principiantes*. Échale un vistazo a esta página [graphics-side-by-side](http://blog.revolutionanalytics.com/2009/07/lattice-and-ggplot-graphics-side-by-side.html) para realizar gráficos sofisticados en tus investigaciones.

### Ejemplo. Boxplots sencillos.

Los diagramas de caja son muy útiles para ver rápidamente las
principales características de una variable cuantitativa, o comparar
entre variables.

```{r, eval = FALSE}
rm(sexo)
attach(Y)
boxplot(weight)
plot(sexo, weight)
detach()
boxplot(weight ~ sexo, data = Y, col = c("red", "blue"))
```

La función `boxplot` tiene muchas opciones; se puede modificar el
aspecto, mostrarlos horizontalmente, en una matriz de boxplots, etc.
Véase la ayuda `?boxplot`.

### Ejemplo. Un poco de ruido

Los datos cuantitativos discretos pueden ser difíciles de ver bien.
Podemos añadir un poco de ruido con el comando `jitter`.

    
```{r, eval = FALSE}
dc1 <- sample(1:5, 500, replace = TRUE)
dc2 <- dc1 + sample(-2:2, 500, replace = TRUE, prob = c(1, 2, 3, 2, 1)/9)
plot(dc1, dc2)
plot(jitter(dc1), jitter(dc2))
```

### Ejemplo. Dibujando rectas

Podemos añadir muchos elementos a un gráfico, además de leyendas y líneas rectas.

```{r, eval = FALSE}
x <- rnorm(50)
y <- rnorm(50)
plot(x, y)
lines(lowess(x, y), lty = 2)
plot(x, y)
abline(lm(y ~ x), lty = 3)
```

Podemos añadir otros elementos con *panel functions* en otras funciones (como `pairs`, `lattice`, etc).

### Nota. Más sobre gráficos

Podemos modificar márgenes exteriores de figuras y entre figuras (véase `?par` y búsquense `oma`, `omi`, `mar`, `mai`; ejemplos en *An introduction to R*, secc. 12.5.3 y 12.5.4.

También gráficos 3D: `persp`, `image`, `contour`; histogramas:
`hist`; gráficos de barras: `barplot`; gráficos de comparación de
cuantiles, usados para comparar la distribución de dos variables, o
la disribución de unos datos frente a un estándar (ej., distribución
normal): `qqplot`, `qqnorm` y, en paquete `car`, `qq.plot`.

Si queremos usar notación matemática usaremos `plotmath` y expresiones de texto arbitrariamente complejas en las coordenadas `expression`

```{r, eval=FALSE}
x <- seq(-pi, pi, len = 65)
plot(x, sin(x), type = "l", col = 2, xlab = expression(phi), ylab = expression(f(phi)))
```


Si lo que necesitas son gráficos tridimensionales dinámicos échale un vistazo a [esta web](http://moderndata.plot.ly/interactive-r-visualizations-with-d3-ggplot2-rstudio/)

### Ejemplo. Guardar los gráficos

Podemos usar los menús y guardar con distintos formatos. También podemos especificar donde queremos guardar el gráfico:

```{r, eval = FALSE}
pdf(file = "f1.pdf", width = 8, height = 10)
plot(rnorm(10))
dev.off()
```

O bien, podemos copiar una figura a un fichero.

```{r, eval = FALSE}
plot(runif(50))
dev.copy2eps()
```
