---
title: "Introducción y conceptos básicos"
output: 
  html_document:
    highlight: tango
    toc: true
    toc_float:
      collapsed: false
    include:
      before_body: [header.html]
      after_body: [footer.html]
---


Este curso está basado en el documento [*Curso básico de R*](http://www.ub.edu/stat/docencia/EADB/Curso%20basico%20de%20R.pdf) del profesor Francesc Carmona del Departamento de Estadística de la Universitat de Barcelona y en su transformación en un [*sitio web*](https://ocw.uca.es/course/view.php?id=62) mediante RMarkDown de [Ángel Berihuete](https://scholar.google.com/citations?user=WUt1yTQAAAAJ&hl=en). 

El objetivo principal del mismo es proporcionar los elementos básicos para empezar a trabajar con el lenguaje de programación R en el ámbito de la Ciencia de Datos. Está enfocado a estudiantes sin conocimientos previos de programación. Todo comentario para la mejora del texto (en fondo y forma) será gratamente bienvenido.


## ¿Por qué elegir R en lugar de S, Matlab, Python, SPSS, etc., etc., etc.?

Esta es una de las primeras preguntas que te plantearás cuando comiences a trabajar en el área. Actualmente (año 2019) hay [gran cantidad de software](http://en.wikipedia.org/wiki/Comparison_of_statistical_packages) que podría ser válido para realizar las tareas propias del área sobre tus datos. Sin embargo, no todo ese software es libre/gratuito, ni está mantenido (con actualizaciones periódicas) de forma continua por un grupo sólido de investigadores/desarrolladores, o no es multiplataforma (lo puedes utilizar en sistemas GNU-Linux, MacOSX o Windows). Desde esta perspectiva, recomendaríamos especialmente dos lenguajes de programación: R y Python. 

Este curso se centrará en R, cuyos mayores atractivos son:

- R es gratuito. Puede utilizarse en sistemas operativos GNU-Linux, MacOSX o Windows.
- R tiene un excelente sistema de ayuda.
- R tiene un excelente sistema gráfico.
- Los estudiantes pueden migrar fácilmente de software comercial (SPSS, Statgraphics, S-Plus) a R.
- R posee un sistema de programación muy potente, incluyendo funciones estadísticas pre-instaladas en el programa.
- Los usuarios de R pueden ampliar el potencial del programa utilizando funciones programadas por ellos mismos. 
Sin embargo no todo es bueno. Los mayores inconvenientes que encontrarás en el uso de R son:

- Tiene una *interface* gráfica muy limitada. Esto significa que será *duro*, al principio, aprender a utilizar la *consola de comandos*. Para mejorar este aspecto existen varios IDE que facilitan mucho la labor del programador o científico. En este curso vamos a mostrar uno de ellos: [*RStudio*](https://www.rstudio.com/).
- No hay soporte comercial. Sin embargo, las listas de distribución suelen aportar más y mejor ayuda que el servicio técnico de los programas.

Todo el software necesario para trabajar con R se puede encontrar en <http://cran.es.r-project.org/bin>. Una vez allí, elige el archivo para instalar de acuerdo a la arquitectura de tu ordenador. R consta de un sistema base y de paquetes adicionales que extienden su funcionalidad. Puedes encontrar una lista de dichos paquetes en <http://cran.es.r-project.org/web/packages/>.


## ¿Cómo iniciamos una sesión?

Como hemos dicho antes, R es un programa multiplataforma y en general se ejecutará de forma distinta en cada uno de los ordenadores:

- Windows: (i) Hacer doble-click en el icono. Se abrirá <code>Rgui.exe</code>. (ii) Desde una “ventana del sistema” ejecutar <code>Rterm.exe</code>.
  
- GNU-Linux: Escribir “R” en una shell.
  
- Macintosh: (i) Escribir “R” en una shell. (ii) Hacer doble-click en el icono en la carpeta de Aplicaciones.

Existe la posibilidad también de utilizar algún entorno integrado de desarrollo (EID) o IDE (del inglés, Integrated Development Environment) para R, por ejemplo Rstudio (también multiplataforma), que ejecutará R en un entorno más amigable. En cualquier caso, se puede adaptar el inicio de una sesión en R (ej., qué paquetes se cargan, mensajes, etc.). Ver sección 10.8 en [*An introduction to R*](http://cran.r-project.org/doc/manuals/R-intro.pdf).

A continuación os exponemos una sesión inicial con cálculos estadísticos básicos. Podéis cortar y pegar el código en vuestra terminal/consola de R o RStudio. Observad además que el símbolo # indica el principio de un comentario, es decir, esa línea no se ejecutará.

## Ejemplos

### Ejemplo 1. R como calculadora

```{r,eval=FALSE}
    2+2
    sqrt(10)
    2*3*4*5
    # Intereses sobre 1000 euros
    1000*(1+0.075)^5 - 1000
    # R conoce pi
    pi
    # Circunferencia de la Tierra en el Ecuador en km
    2*pi*6378
    # Convertimos ángulos a radianes y luego calculamos el seno
    sin(c(0,30,45,60,90)*pi/180)
```

### Ejemplo 2. Una sesión con elementos estadísticos

```{r,eval=FALSE}
    # 5 números aleatorios de una distribución normal de media 0 y desviación típica 1
        rnorm(5, mean= 0, sd = 1)
    # asignamos unos números a un objeto (un vector) x
        x <- rnorm(5) 
    # muestra un resumen de x (un summary "inteligente")
    summary(x) 
    # o también:
   w <- summary(x)
   w
   print(w) # escribir w y print(w) produce el mismo resultado
   ## summary(x) TAMBIÉN es un objeto.
```

### Ejemplo 3. Ayuda dentro del programa

```{r, eval=FALSE}
rnorm
help(rnorm)
# más fácil ?rnorm
?rnorm             
help.start()
# ?help.search
?help.search       
help.search("normal")
# ?apropos
?apropos           
apropos("normal")
# ?demo
?demo              
demo(graphics) 
demo(persp)
demo(lm.glm)
```

Pero... ¡cuidado!

```{r, eval=FALSE}
?if # mal
help("if") # bien
```


### Ejemplo 4. Un ejemplo un poco más avanzado

No os preocupéis: los elementos de este ejemplo los iremos desgranando a lo largo de este curso 0 o en módulos posteriores.

Sea $X$ una variable aleatoria con distribución exponencial de parámetro $\alpha$ y $X_1,X_2,\dots,X_n$ una muestra aleatoria simple. Se sabe que la distribución de la variable aleatoria $Z$ definida como $Z=n\cdot\min\{X_1,X_2,\dots,X_n\}$ es exponencial de parámetro $\alpha$.

```{r,eval=FALSE}
# Definimos los parámetros de la distribución exponencial
     alpha <- 0.01; n <- 50 
# Ahora vamos a generar m muestras y a almacenarlas como filas de una matriz
     m <- 1000
     datos <- matrix(rexp(n * m, alpha), ncol=n)
# Ahora definimos una función llamada fz que calcula la variable aleatoria Z para cada muestra
     fz <- function(x) n*min(x)
# Y se la aplicamos a nuestras m muestras
     z <- apply(datos,1,fz)
     mean(z) # debe ser 1/alpha=100 aprox
    
     hist(z,freq=F)
     x <- seq (0,max(z),length.out=100)
     lines(x,dexp(x,rate=alpha))
    
     ks.test(z,"pexp",alpha)
```


## ¿Por qué usar R desde un editor? 

Cuando trabajes con colaboradores será muy importante que compartas no sólo tus resultados, sino también el código con el que los has obtenido. De esta forma estarás dando toda la información sobre tu investigación de manera reproducible (http://iai.asm.org/content/78/12/4972.full). Para crear el código R que utilizarás en tu investigación necesitarás un editor de texto.

Existen editores de texto que se han especializado para trabajar de forma cómoda con el lenguaje de progrmación R. Ten en cuenta que el uso de scripts y el mantenimiento del código ordenado y comentado es una "buena práctica estadística". Para todo ello es muy recomendable leer [**la guía de estilo de Google**] (https://google.github.io/styleguide/Rguide.xml) o alternativas.

Algunos editores de texto te ayudarán con los colores de sintaxis, la compleción de paréntesis, etc. Nuestra recomendación es que utilices un editor de texto que sea multiplataforma (sobre todo si trabajas con otros investigadores), y cuya interfaz pueda utilizarse además para otros paquetes estadísticos (ej., SAS, XLispStat, Arc, etc.), numéricos (ej., Octave) o procesador de texto (LaTeX).

A los usuarios de R nos gusta mucho [Rstudio](http://www.rstudio.com/), y es muy recomendable para principiantes. Si eres programador en otros lenguajes (como Python o LaTeX) una buena opción sería [Sublime Tex](http://www.sublimetext.com/), pero este último es de pago. La alternativa es [XEmacs](http://www.xemacs.org/) con su versión para estadística [ESS](http://ess.r-project.org/), aunque no es muy conocido para los usuarios de Windows (mejor con las modificaciones de J. Fox).

En el entorno Windows también se utiliza mucho [Tinn-R](https://sourceforge.net/projects/tinn-r) y [R-WinEdt](https://cran.r-project.org/web/packages/RWinEdt/index.html).

