---
title: "¿Qué objetos tenemos?"
output: 
  html_document:
    highlight: tango
    toc: true
    toc_float:
      collapsed: false
    include:
      before_body: [header.html]
      after_body: [footer.html]
---

Para saber los objetos que hemos definido hacemos
            
```{r, eval = FALSE}
             ls()
             objects()
             objects(pattern=glob2rx("o*")) # pattern puede contener expresiones regulares pero ¡cuidado! los wildcards requieren traducción a través de glob2rx

```

R tiene una lista donde buscar los objetos accesibles: 'the search list'. Cargar un paquete extiende la 'search list'. Para obtener la lista de los directorios, llamados 'databases':
             
```{r, eval = FALSE}
search()
library(MASS)
search()            
```

Para que un objeto o directorio sea fácilmente accesible lo podemos poner en la 'search list' de R. En el caso de un data.frame, esto permite acceder directamente a las columnas por su nombre.
             
```{r, eval = FALSE}
x <- c(190,8,22,191,4,1.7,223,80,2,210,50,3)
datos <- matrix(x,nrow=4,byrow=T)
ciudades <- c("Barna","Tarraco","Lleida","Girona")
dimnames(datos) <- list(ciudades,NULL)
variables <- c("A","B","C")
dimnames(datos) <- list(ciudades,variables)

playa <- c("si","si","no","no")
datos.df <- data.frame(datos, playa)
datos.df$playa

str(datos.df) # es un data.frame
A # error
attach(datos.df)
A # ahora sí
plot(A,B) # en lugar de plot(datos.df$A,datos.df$B)
```

Pero la actualización no es dinámica

            
```{r, eval = FALSE}
datos.df$D <- 1:4 # una nueva columna
datos.df # aquí está
D        # pero aquí no            
```

Recordamos que para desconectar
            
```{r, eval = FALSE}
 detach(datos.df)
```

Para borrar objetos concretos

```{r, eval = FALSE}
# rm(<objetos>)
```

Para borrar todos los objetos del entorno de trabajo:
            
```{r, eval = FALSE}
# rm(list = ls())
```

Para cargar un archivo `nombre.RData` con objetos diversos (datos, funciones,...) se puede hacer un `attach` o un `load`. La primera instrucción accede a los objetos cuando se requieren, la segunda los carga todos.

```{r, eval = FALSE}
search()
attach("misdatos.RData")
search()
ls(pos=2) # segunda posición en la 'search list'
summary(crabs)
detach(file:misdatos.RData)
search()
summary(crabs)
```

¡Alerta!
     
```{r, eval = FALSE}
attach(datos.df)
datos.df
A <- 1
A  # usa la última
search() # el search path
detach(datos.df)
attach(datos.df)
D
A # ¡cuidado! En search() aparece primero el .GlobalEnv
```

Conclusión: En “entornos confusos”, como un análisis que se prolonga dos semanas, es mejor evitar `attach` y acceder siempre a las variables usando su localización explícita y completa.


### Ejemplo 1. Obtener más atributos de un objeto.

Tenemos a nuestra disposición distintas funciones para obtener los atributos 
de un objeto definido: (i)  Modo (`mode`) o tipo básico (vector o array: lógico, entero, real, carácter, etc); (ii) Tipo (`typeof`) tipo de elementos que contiene (int, double, etc.); (iii) Nombres (`names`) etiquetas de los elementos individuales de un vector o lista; (iv) Dimensiones (`dim`) de los arrays (alguna puede ser cero); (v) Dimnames (`dimnames`) nombres de las dimensiones de los arrays; (vi) Clase (`class`): vector alfanumérico con la lista de las clases del objeto; (vii) Otros: atributos de una serie temporal.

```{r, eval = FALSE}
  x <- 1:15 
  length(x)
  y <- matrix(5, nrow = 3, ncol = 4) 
  dim(y)
  is.vector(x)
  is.vector(y)
  is.array(x)
  x1 <- 1:5 
  x2 <- c(1, 2, 3, 4, 5) 
  x3 <- "patata"
  typeof(x1)
  typeof(x2)
  typeof(x3)
  mode(x)
  mode(y)
  z <- c(TRUE, FALSE)
  mode(z)
  attributes(y)
  w <- list(a = 1:3, b = 5)
  attributes(w)
  y <- as.data.frame(y)
  attributes(y)
  f1 <- function(x) {return(2 * x)} # función doble de un número
  attributes(f1)
  is.function(f1)
```

### Nombres para los objetos

Los nombres válidos para un objeto son combinaciones de letras, números y el punto '.'. Los nombres no pueden empezar con un número. R es 'case-sensitive', es decir, la variable `x` es distinta de la variable  `X`. Hay nombres reservados ('function', 'if', etc.). Otras consideraciones:
  
  - El uso del punto es distinto del de C++.
  - Evita nombres que usa R (ej., `c`, `mean`)
  - Las asignaciones se hacen con **<-** y se recomiendan los espacios. El signo **=** se reserva para los argumentos de las funciones.

```{r, eval = FALSE}
# x<-1:5   # Estilo incorrecto
x <- 1:5 # Estilo correcto
```

### Operaciones aritméticas


¡Recuerda! las operaciones con vectores mejoran el uso de bucles (en tiempo y memoria). Las principales operaciones aritméticas:

-   suma `+`, resta `-`, multiplicación `*`, división `/`
-   potencia `^`, raíz cuadrada `sqrt()`
-   `%/%` división entera, `%%` módulo: resto de la división entera
-   logaritmos `log`, `log10`, `log2`, `logb(x, base)`, exponencial
    `exp`
-   trigonométricas `sin`, `cos`, `tan`, `asin`, `acos`, `atan`
-   otras: `max`, `min`, `range`, `pmax`, `pmin`, `mean`, `median`, `var`,
    `sd`, `quantile`, `sum`, `prod`, `diff` `cumsum`, `cumprod`, `cummax`, `cummin`

### Ejemplo 2. Operaciones básicas
    
```{r, eval = FALSE}
  data(presidents)
  help(presidents)
  range(presidents, na.rm = TRUE)
  which.min(presidents) # 28
  which.max(presidents) # 2
```

### Operadores lógicos


R es capaz de trabajar con los operadores lógicos habituales en otros lenguajes de progrmación. Destacamos:

- `<`, `>`, `<=`, `>=`, `==`, `!=`

- `!`, `&`, `|`, `xor()` y los parecidos `&&`, `||`

```{r, eval=FALSE}
x <- 5; x < 5; x >= 5; x == 6; x != 5
y <- c(TRUE, FALSE); !y; z <- c(TRUE, TRUE)
xor(y, z)
y & z
y | z
```
   
- Las formas `&&`, `||` se evalúan de izquierda a derecha, examinando sólo el primer elemento de cada vector (si decide). Se suelen usar dentro de instrucciones 'if'.
- `if (is.numeric(x) && min(x) > 0) {entonces...`, `min(x)` no tiene sentido si `x` no es numérico.
- `0 + y; as.numeric(y); mode(y) <- "numeric"`

### Ejemplo 3. Usar operadores lógicos

```{r, eval = FALSE}
peso <- c(19,14,15,17,20,23,30,19,25)
peso < 20
peso < 20 | peso > 25
peso[peso<20]
peso[peso<20 & peso!=15]
trat <- c(rep("A",3),rep("B",3),rep("C",3))
peso[trat=="A"]
peso[trat=="A"|trat=="B"]
```

### Ejemplo 4. Agrupar o discretizar datos

La función `split(x,f)`

```{r, eval = FALSE}
         split(peso,trat)
         split(peso,trat)$A
```

La función `cut`

```{r, eval = FALSE}
vv <- rnorm(100)
cut1 <- cut(vv, 5)
table(cut1)
cut2 <- cut(vv, quantile(vv, c(0, 1/4, 1/2, 3/4, 1)))
summary(cut2)
class(cut2)
```

### Ejemplo 5. Operaciones con conjuntos

```{r, eval = FALSE}
x <- 1:5; y <- c(1, 3, 7:10)
union(x, y)
intersect(x, y)
setdiff(y, x)
v <- c("bcA1", "bcA2", "blX1")
w <- c("bcA2", "xA3")
union(v, w)
intersect(v, w)
setdiff(w, v)
setdiff(v, w)
```

### En resumen
 
-   La manipulación de datos en R es muy flexible.
-   Podemos seleccionar variables, casos, subsecciones de datos, etc, de acuerdo con criterios arbitrarios (que usan, además, condiciones que pueden implicar a un número arbitrario de variables y casos).
-   Los data.frames y las matrices pueden separarse, juntarse, cambiarse de forma (`reshape`), etc.
-   El indexado y selección de casos pueden usar números, factores, cadenas de caracteres, etc.
-   Podemos preparar código que repita las mismas operaciones con datos semejantes (i.e., podemos automatizar el proceso con sencillez).
-   Podemos verificar 'al vuelo' que estas transformaciones hacen lo que queremos que hagan (mirando selectivamente los resultados, o 'emulando' el proceso en unos datos artificiales más pequeños).
-   Por tanto, una vez que los datos están en R, no hay muchas razones para exportarlos y hacer la selección y manipulación con otros lenguajes (ej., Python, Perl) para luego volver a leerlos en R.

### Ejercicios propuestos

34. Busque la ayuda de pmin y de cummin. ¿Qué nos permiten hacer las variantes (p)aralelas o a(cum)ulativas de las funciones clásicas?
35. Programe la función (logística)[https://es.wikipedia.org/wiki/Funci%C3%B3n_log%C3%ADstica]. Evalúe la función entre -6 y 6 en pasos de 0.1 unidades y almacene el resultado en un vector. Finalmente, modifique este último vector de manera que los valores inferiores a 0.1 se sustituyan por 0.1 y los superiores a 0.9 se sustituyan por 0.9. 
