---
title: "Data frames"
output: 
  html_document:
    highlight: tango
    toc: true
    toc_float:
      collapsed: false
    include:
      before_body: [header.html]
      after_body: [footer.html]
---

Se utilizan para datos de diferentes tipos. Por ejemplo, si tenemos los vectores

```{r, eval = FALSE}
x1 <- 1:10
x2 <- 11:20
x3 <- letters[1:10]
a9 <- cbind(x1, x2, x3)

```

¿De qué tipo es `a9`? ¿Es eso lo que queríamos? Mejor con un `data.frame`:

```{r, eval = FALSE}
a10 <- data.frame(x1, x2, x3)
```

Ahora pueden aplicarse, por ejemplo, algunas técnicas de reducción de dimensión como el análisis de componentes principales:

```{r, eval =FALSE}
prcomp(a10[, c(1,2)])# comp. principales
prcomp(a10[, c("x1", "x2")])
prcomp(a10[, -3])
```

También podemos añadir alguna columna a una matriz como `datos`:
        
```{r, eval = FALSE}
playa <- c("si","si","no","no")
datos.df <- data.frame(datos, playa)
datos.df$playa
```

Usar `$` facilita el acceso y la creación de nuevas columnas:

```{r, eval = FALSE}
set.seed(1) # fija la semilla del random number generator
d1 <- data.frame(g1 = runif(10), g2 = rnorm(10))
d1$edad <- c(rep(20, 5), rep(40, 5))
set.seed(1)
d2 <- cbind(g1 = runif(10), g2 = rnorm(10)) # No es un data.frame
d2[, 3] <- c(rep(20, 5), rep(40, 5)) # error
d2 <- cbind(d2, edad = c(rep(20, 5), rep(40, 5))) # No es un dataframe
print(d2$edad)
d2 <- cbind(g1 = runif(10), g2 = rnorm(10))
d3 <- cbind(d2, edad = c(rep(20, 5), rep(40, 5))) # Ahora sí
print(d3$edad)
```      

Además, en los `data.frame` los “character vectors” se convierten en factores. Podemos convertir matrices a `data.frame` con `as.data.frame()`. Los `data.frame` también tienen `rownames`, `colnames`.

```{r, eval = FALSE}
attributes(a10) # cuando no están definidos
# También podemos usar `dimnames(a10)`
```


### Ejemplo. Tabular variables cualitativas

La tabulación cruzada (conteo de casos) de dos variables cualitativas se consigue con la función `table`:
            
```{r, eval = FALSE}
sexo <- sample(c("H","M"),100,replace = T)
nivel <- sample(c("1","2","3","4","5"),100,replace = T)
table(sexo,nivel)
```

Se pueden crear data.frames que contengan todas las posibles combinaciones de varios vectores con expand.grid:

```{r, eval=FALSE}
expand.grid(edad = c(10, 18, 25), sexo = c("Macho", "Hembra"), loc = 1:3)
```

Para introducir una tabla de contingencia también se utiliza la instrucción `table`. Las variables se definen con sus modalidades con la instrucción `expand.grid(var1,var2)`.

             
```{r, eval = FALSE}
resultado <- expand.grid(
             calif=c("mejor","peor","igual"),
             tratam=c("A","B"))

             frec <- c(21,34,5,7,12,14)
             tabla <- table(resultado$calif,resultado$tratam)*frec
             tabla
```



### Ejercicios propuestos
27. Cree un data frame de 10 filas y 5 columnas: una columna de números enteros aleatorios; otra de valores reales aleatorios; otra de cadenas de caracteres que representen los días de la semana; otra de  variables categóricas que resulte de discretizar los valores de la segunda; finalmente, una última columna que contenga sólo valores ausentes.
28. Sustituya los valores de la quinta columna con los de la primera reordenados de menor a mayor.
29. Categorice los valores de la segunda columna en 10 intervalos y utilice la permutación de los índices que reordenaría las categorías de menor a mayor para cambiar el orden de las filas del data.frame. 
30. Cree una tabulación cruzada a partir de las columnas 3 y 4 de la matriz original.
31. Genere un data.frame con todas las posibles combinaciones obtenidas a partir de dos vectores que representen intervalos de edad (por ejemplo, "niño","joven", "trabajadorx","jubiladx") y niveles de gasto ("nulo", "escaso","frecuente","ocasional").
32. Cree una matriz de 100 casos muestreados aleatoriamente de manera equiprobable de las combinaciones generadas en 31. 
