---
title: "Arrays y matrices"
output: 
  html_document:
    highlight: tango
    toc: true
    toc_float:
      collapsed: false
    include:
      before_body: [header.html]
      after_body: [footer.html]
---

Recuerda que un array es una colección de datos del mismo tipo con varias dimensiones. Observa el siguiente ejemplo en el que se crea un array de dimensiones 3x4x2.

```{r, eval = FALSE}
a <- 1:24
dim(a) <- c(3,4,2)
a
```

Una `matrix` es un array con dos dimensiones. Tienen una funcionalidad muy parecida, pero matrix es más 'cómoda'.
         
```{r, eval = FALSE}
a1 <- array(9, dim = c(5,4))
a2 <- matrix(1:20, nrow = 5)# como en FORTRAN
a3 <- matrix(1:20, nrow = 5, byrow = TRUE) # Si queremos rellenar la matriz por filas
a4 <- 1:20
is.matrix(a4)
dim(a4) <- c(5, 4) # ¡Cuidado! ¡Automágicamente transforma a4 en una matriz!
is.matrix(a4)
```

Con las coordenadas se obtienen los elementos particulares, como en los vectores:
         
```{r, eval = FALSE}
a[1,1,1] 
a[1,1,2] 
a[3,4,2]
```

También podemos considerar subconjuntos de un array

```{r, eval = FALSE}
a[2, , ] # es un array de dimensión c(4,2)
a4[1, ] # La primera fila de a4
a4[, 2] # La segunda columna
a4[c(1, 3), c(2, 4)] # Cuatro elementos de a4
```

y también se pueden dar las coordenadas matricialmente, por ejemplo:
         
```{r, eval = FALSE}
im <- matrix(c(1, 3, 2, 4), nrow = 2)
im
a4[im] # Se interpreta que cada fila de im es una indexación de a4
```

### Ejemplo 1. Explicitar los nombres de las filas y columnas.

```{r, eval = FALSE}
x <- c(190,8,22,191,4,1.7,223,80,2,210,50,3)
datos <- matrix(x,nrow=4,byrow=T)
dim(datos)
ciudades <- c("Barna","Tarraco","Lleida","Girona")
dimnames(datos) <- list(ciudades,NULL)
variables <- c("A","B","C")
dimnames(datos) <- list(ciudades,variables)
datos
dimnames(datos)
datos["Barna", ]
datos[ ,"C"]
```

    
### Ejemplo 2. Ordenación por columnas.

```{r, eval = FALSE}
a4 <- 1:20 
dim(a4) <- c(5, 4)
attributes(a4)
colnames(a4) <- paste("v", 1:4, sep = "")
rownames(a4) <- paste("id", 1:5, sep = ".")
a4[, c("v1", "v3")]
attributes(a4)
matriz <- matrix(rnorm(20),ncol=4)
o.matriz <- matriz[order(matriz[, 1]), ] # Reordena las filas de la matriz de 
# acuerdo a los valores de su primera columna. 
```

     
### Nota. Operaciones con matrices

-   `A %*% B` : producto de matrices
-   `t(A)` : traspuesta de la matriz $A$
-   `solve(A,b)` : solución del sistema de ecuaciones $Ax=b$.
-   `solve(A)` : inversa de la matriz $A$
-   `svd(A)` : descomposición en valores singulares
-   `qr(A)` : descomposición QR
-   `eigen(A)` : valores y vectores propios
-   `diag(b)` : matriz diagonal ($b$ es un vector)
-   `diag(A)` : matriz diagonal ($A$ es una matriz)
-   `A %o% B == outer(A,B)` : producto exterior de dos vectores o matrices

La función `outer(X, Y, FUN="*", ...)` proporciona de forma predifinda el producto exterior de los dos arrays. Sin embargo, podemos introducir otras funciones e incluso nuestras propias funciones.

```{r, eval = FALSE}
x <- 1:9
names(x) <- paste(x,":",sep="")
# Multiplication & Power Tables
y <- seq(10,1,length.out = 10)
names(y) <- paste(y,":",sep="")
x %o% y
outer(y, x, "^")
```

         
### Ejemplo 3. Combinación de arrays

Para combinar vectores, matrices o arrays utilizamos las instrucciones
`rbind` y `cbind`.
     
```{r, eval = FALSE}
x1 <- 1:10
x2 <- 11:20
a6 <- diag(6) # matriz identidad
a7 <- cbind(x1, x2)
a8 <- rbind(x1, x2)
a24 <- cbind(a2, a4)

cbind(a4, a6) # no funciona
rbind(a4, a6) # no funciona

a9 <- matrix(rnorm(30), nrow = 5)

cbind(a4, a9)
rbind(a4, a9) # no funciona
```
