---
title: "Vectores"
output: 
  html_document:
    highlight: tango
    toc: true
    toc_float:
      collapsed: false
    include:
      before_body: [header.html]
      after_body: [footer.html]
---

### Ejemplo 1. Generación de secuencias
  
```{r, eval = FALSE}
x <- c(1, 2, 3, 4, 5)
x <- 1:10; y <- -5:3
1:4+1
1:(4+1)
x <- seq(from = 2, to = 18, by = 2)
x <- seq(from = 2, to = 18, length = 30)
y <- seq(along = x)
z2 <- c(1:5, 7:10, seq(from=-7,to=5,by=2))
rep(1, 5)
x <- 1:3
rep(x, 2)
y <- rep(5, 3)
rep(x, y)
rep(1:3, rep(5, 3))
rep(x, x)
rep(x, length = 8)
gl(3, 5) # como rep(1:3, rep(5, 3))
gl(4, 1, length = 20) # ¡Alerta! gl genera factores
gl(3, 4, label = c("Sano", "Enfermo", "Muerto"))
```

Podemos combinar: `z3 <- c(1:5, rep(8, 3))`

### Ejemplo 2. Generación de secuencias aleatorias

```{r, eval = FALSE}
sample(x=5)
sample(x=5, size=3)
x <- 1:10
sample(x)
sample(x, replace = TRUE)
sample(x, size = 2 * length(x), replace = TRUE)
probs <- x/sum(x)
muestra <- sample(x, size= 100, replace=T, prob = probs)
hist(muestra)
```

Números aleatorios `rDistribución(n,parámetros)`

```{r, eval = FALSE}
rnorm(10) # rnorm(10, mean = 0,sd = 1)
runif(8,min=2,max=10)
```

### Ejemplo 3. Selección de elementos de un vector

```{r, eval = FALSE}
x <- 1:5
x[1]
x[3]
x[c(1,3)]
x[x > 3]
x > 3
y <- x > 3
x[y]
x[-c(1, 4)]
y <- c(1, 2, 5)
x[y]
names(x) <- c("a", "b", "c", "d", "patata")
x[c("b", "patata")]
```

### Ejemplo 4. Valores ausentes

`NA` es el código de 'Not available'.

```{r, eval = FALSE}
v <- c(1,6,9,NA)
is.na(v)
which(is.na(v))
w <- v[!is.na(v)] # sin los valores perdidos
v == NA # !No funciona! ¿Por qué?
```

Si es necesario podemos sustituir `NA` por, p.ej. `0`, con la instrucción 

```{r, eval=FALSE}
v[is.na(v)] <- 0
```
Cuidado, el infinito y `NaN` ('not a number') son diferentes de `NA`.

```{r, eval = FALSE}
5/0
-5/0
0/0
is.infinite(-5/0)
is.nan(0/0)
is.na(5/0)
```

Con algunas funciones puede especificarse qué hacer con los valores perdidos.

```{r, eval = FALSE}
xna <- c(1, 2, 3, NA, 4)
mean(xna)
mean(xna, na.rm = TRUE)
```

Además para funciones de modelado de datos o 'modelling functions' (por ejemplo `lm`) lo mejor es usar 
`na.omit` o `na.exclude`. Esta última es más conveniente para generar predicciones, residuos, etc. 

Si queremos eliminar todos los `NA`:
  
  ```{r, eval = FALSE}
XNA <- matrix(c(1,2,NA,3,NA,4), nrow = 3)
XNA
X.no.na <- na.omit(XNA)
```

### Ejemplo 5. Ordenación de vectores

```{r, eval = FALSE}
x1 <- c(5, 1, 8, 3)
order(x1)
sort(x1)
rev(x1)
rank(x1)
x1[order(x1)]
x2 <- c(1, 2, 2, 3, 3, 4); rank(x2)
min(x1) 
which.min(x1) 
which(x1 == min(x1))
y <- c(1, 1, 2, 2); order(y, x1)
```


`order` y `sort` admiten `decreasing = TRUE`.

### Ejemplo 6. Vectores de caracteres

Otras funciones de manipulación de caracteres:
  
```{r, eval = FALSE}
codigos <- paste(c("A", "B"), 2:3, sep = "")
codigos <- paste(c("A", "B"), 2:3, sep = ".")
juntar <- paste(c("una", "frase", "simple"), collapse =" ")
columna.a <- LETTERS[1:5]; columna.b <- 10:15
juntar <- paste(columna.a, columna.b, sep ="")
substr("abcdef",2,4) # Seleccionar subcadenas 
x <- paste(LETTERS[1:5], collapse="")
substr(x, 3, 5) <- "uv" # Sustituir subcadenas
print(x)
x <- paste(LETTERS[1:5], collapse="")
substr(x, 3, 4) <- "uvs" # ¡Cuidado!
print(x)

```

Más funciones: `nchar`, `grep`, `match`, `pmatch`, `tolower`, `toupper`, `sub`, `gsub`, `regexpr`.

### Ejemplo 7. Factores

Consideremos una secuencia de códigos postales:
  
```{r, eval = FALSE}
codigo.postal <- c(28430, 28016, 28034)
mode(codigo.postal)
```

No deberíamos usar el código postal en, por ejemplo, un ANOVA como si fuera un vector numérico. Usar variables *aparentemente* numéricas en análisis estadísticos es un grave error. Por tanto, debemos transformar dicha variable a un factor (automaticamente se generarán los niveles del mismo)

```{r, eval = FALSE}
codigo.postal <- factor(codigo.postal) # mejor
mode(codigo.postal)
```

Si queremos convertir un vector factor en numérico:
  
```{r, eval = FALSE}
y <- rnorm(10)
x <- rep(1:5, 2)
aov(y ~ x) # ¡no es lo que queremos!
aov(y ~ factor(x)) # mejor

x <- c(34, 89, 1000)
y <- factor(x)
y
as.numeric(y) # mal. los valores han sido recodificados
as.numeric(as.character(y)) # bien
```

Podemos fijar el orden de las etiquetas:
  
```{r, eval = FALSE}
ftr1 <- factor(c("alto", "bajo", "medio"))
ftr1
ftr1 <- factor(c("alto", "bajo", "medio"), levels = c("bajo", "medio", "alto"))
ftr1
```

A la inversa, podemos querer transformar un vector  numérico en una variable categórica por discretización de los valores. Por ejemplo, una variable edad en varios intervalos...

```{r, eval = FALSE}
edad <- runif(100,0,90)
bloque.edad <- cut(edad, breaks= c(0,3,6,12,18,23,67,90))
is.factor(bloque.edad)
```

### Ejercicios propuestos

*Muy importante: id guardando el código que resuelve estos ejercicios para su posterior reutilización.*

1. Cree una secuencia de valores numéricos entre 1970 y 2019 que representen los años correspondientes
2. Cree una secuencia de 1001 valores numéricos entre 0 y 1
3. Cree un vector de 14 cadenas de texto que reproduzca los días de la semana (de lunes a domingo) de dos semanas consecutivas.
4. Cree un vector numérico en el que cada número entero `n` entre 3 y 7 se repita `n` veces: 333444455555 etc
5. Cree un vector de factores que contenga 25 valores del conjunto "transacción","devolución" y "anulación" en este orden. 
6. Cree un vector que muestree aleatoriamente 100 valores del vector creado en 2. sin repeticiones
7. Cree un vector de longitud 50 que muestree aleatoriamente el vector creado en 5. permitiendo repeticiones
8. Cree un vector de longitud 10 a partir del vector creado en 1. en el que la probabilidad de repetición de cada elemento original sea proporcional al tiempo transcurrido desde 1970).
9. Cree un vector numérico que contenga 15 números reales aleatorios entre 1970 y 2019
10. Cree un vector numérico de 100 valores generados a partir de una distribución normal (Gaussiana) centrada en 1.4 y con desviación estándar 0.5
11. Almacene en un vector distinto los elementos impares del vector creado en 10.
12. Imprima sólo los valores del vector creado en 10. superiores a la media más 3 veces el valor de la desviación estándar.
13. Almacene en un vector numérico los índices del vector creado en 10. que cumplan la condición de encontrarse a menos de una desviación estándar de la media.
14. Sustituya los valores del vector creado en 10. que estén a más de 3 desviaciones estándar de la media por valores ausentes.
15. Calcule la media y la suma de los valores del vector creado en 14.
16. Ordene de mayor a menor los valores del vector creado en  10.
17. Cree un vector de cadenas de caracteres de longitud 100 que contenga una muestra aleatoria de las categorías enumeradas en el ejercicio 5. y reordene dicho vector de acuerdo a la reordenación de los índices que transforma el vector creado en 10. en uno ordenado de menor a mayor.
18. Convierta el vector creado en 1. de numérico a factor.
19. Cree un vector de factores categorizando los valores del vector creado en 10. según se encuentren en intervalos de anchura la desviación estándar comenzando en la media.


