---
title: "Vectores"
output: 
  html_document:
    highlight: tango
    toc: true
    toc_float:
      collapsed: false
    include:
      before_body: [header.html]
      after_body: [footer.html]
---

### Ejemplo 1. Generación de secuencias
  
```{r, eval = FALSE}
x <- c(1, 2, 3, 4, 5)
x <- 1:10; y <- -5:3
1:4+1
1:(4+1)
x <- seq(from = 2, to = 18, by = 2)
x <- seq(from = 2, to = 18, length = 30)
y <- seq(along = x)
z2 <- c(1:5, 7:10, seq(from=-7,to=5,by=2))
rep(1, 5)
x <- 1:3
rep(x, 2)
y <- rep(5, 3)
rep(x, y)
rep(1:3, rep(5, 3))
rep(x, x)
rep(x, length = 8)
gl(n = 3, k = 5) # como rep(1:3, rep(5, 3))
gl(n = 4, k = 1, length = 20) # ¡Alerta! gl genera factores
gl(n = 3, k = 4, label = c("Sano", "Enfermo", "Muerto"))
```

Podemos combinar: `z3 <- c(1:5, rep(8, 3))`

### Ejemplo 2. Generación de secuencias aleatorias

```{r, eval = FALSE}
sample(x=5)
sample(x=5, size=3)
x <- 1:10
sample(x)
sample(x, replace = TRUE)
sample(x, size = 2 * length(x), replace = TRUE)
probs <- x/sum(x)
muestra <- sample(x, size= 100, replace=T, prob = probs)
hist(muestra)
```

Números aleatorios `rDistribución(n,parámetros)`

```{r, eval = FALSE}
rnorm(10) # rnorm(10, mean = 0,sd = 1)
runif(8,min=2,max=10)
```

### Ejemplo 3. Selección de elementos de un vector

```{r, eval = FALSE}
x <- 1:5
x[1]
x[3]
x[c(1,3)]
x[x > 3]
x > 3
y <- x > 3
x[y]
x[-c(1, 4)]
y <- c(1, 2, 5)
x[y]
names(x) <- c("a", "b", "c", "d", "patata")
x[c("b", "patata")]
```

### Ejemplo 4. Valores ausentes

`NA` es el código de 'Not available'.

```{r, eval = FALSE}
v <- c(1,6,9,NA)
is.na(v)
which(is.na(v))
w <- v[!is.na(v)] # sin los valores perdidos
v == NA # !No funciona! ¿Por qué?
```

Si es necesario podemos sustituir `NA` por, p.ej. `0`, con la instrucción 

```{r, eval=FALSE}
v[is.na(v)] <- 0
```
Cuidado, el infinito y `NaN` ('not a number') son diferentes de `NA`.

```{r, eval = FALSE}
5/0
-5/0
0/0
is.infinite(-5/0)
is.nan(0/0)
is.na(5/0)
```

Con algunas funciones puede especificarse qué hacer con los valores perdidos.

```{r, eval = FALSE}
xna <- c(1, 2, 3, NA, 4)
mean(xna)
mean(xna, na.rm = TRUE)
```

Además para funciones de modelado de datos o 'modelling functions' (por ejemplo `lm`) lo mejor es usar 
`na.omit` o `na.exclude`. Esta última es más conveniente para generar predicciones, residuos, etc. 

Si queremos eliminar todos los `NA`:
  
```{r, eval = FALSE}
XNA <- matrix(c(1,2,NA,3,NA,4), nrow = 3)
XNA
X.no.na <- na.omit(XNA)
```

### Ejemplo 5. Ordenación de vectores

```{r, eval = FALSE}
x1 <- c(5, 1, 8, 3)
order(x1)
sort(x1)
rev(x1) # inverts the order. Does not sort in reverse order
rank(x1)
x1[order(x1)]
x2 <- c(1, 2, 2, 3, 3, 4); rank(x2)
min(x1) 
which.min(x1) 
which(x1 == min(x1))
y <- c(1, 1, 2, 2); order(y, x1)
```


`order` y `sort` admiten `decreasing = TRUE`.

### Ejemplo 6. Vectores de caracteres

Otras funciones de manipulación de caracteres:
  
```{r, eval = FALSE}
codigos <- paste(c("A", "B"), 2:3, sep = "")
codigos <- paste(c("A", "B"), 2:3, sep = ".")
juntar <- paste(c("una", "frase", "simple"), collapse =" ")
columna.a <- LETTERS[1:5]; columna.b <- 10:15
juntar <- paste(columna.a, columna.b, sep ="")
substr("abcdef",2,4) # Seleccionar subcadenas 
x <- paste(LETTERS[1:5], collapse="")
substr(x, 3, 5) <- "uv" # Sustituir subcadenas
print(x)
x <- paste(LETTERS[1:5], collapse="")
substr(x, 3, 4) <- "uvs" # ¡Cuidado!
print(x)

```

Más funciones: `nchar`, `grep`, `match`, `pmatch`, `tolower`, `toupper`, `sub`, `gsub`, `regexpr`.

### Ejemplo 7. Factores

Consideremos una secuencia de códigos postales:
  
```{r, eval = FALSE}
codigo.postal <- c(28430, 28016, 28034)
mode(codigo.postal)
```

No deberíamos usar el código postal en, por ejemplo, un ANOVA como si fuera un vector numérico. Usar variables *aparentemente* numéricas en análisis estadísticos es un grave error. Por tanto, debemos transformar dicha variable a un factor (automaticamente se generarán los niveles del mismo)

```{r, eval = FALSE}
codigo.postal <- factor(codigo.postal) # mejor
mode(codigo.postal)
```

Si queremos convertir un vector factor en numérico:
  
```{r, eval = FALSE}
y <- rnorm(10)
x <- rep(1:5, 2)
aov(y ~ x) # ¡no es lo que queremos!
aov(y ~ factor(x)) # mejor

x <- c(34, 89, 1000)
y <- factor(x)
y
as.numeric(y) # mal. los valores han sido recodificados
as.numeric(as.character(y)) # bien
```

Podemos fijar el orden de las etiquetas:
  
```{r, eval = FALSE}
ftr1 <- factor(c("alto", "bajo", "medio"))
ftr1
ftr1 <- factor(c("alto", "bajo", "medio"), levels = c("bajo", "medio", "alto"))
ftr1
```

A la inversa, podemos querer transformar un vector  numérico en una variable categórica por discretización de los valores. Por ejemplo, una variable edad en varios intervalos...

```{r, eval = FALSE}
edad <- runif(100,0,90)
bloque.edad <- cut(edad, breaks= c(0,3,6,12,18,23,67,90))
is.factor(bloque.edad)
```

### Ejercicios propuestos

*Muy importante: id guardando el código que resuelve estos ejercicios para su posterior reutilización.*

1. Cree una secuencia de valores numéricos entre 1970 y 2019 que representen los años correspondientes
```{r, eval = FALSE}
sol1 <- 1970:2019
```
2. Cree una secuencia de 1001 valores numéricos entre 0 y 1
```{r, eval = FALSE}
sol2 <- seq(0,1,length.out = 1001)
```
3. Cree un vector de 14 cadenas de texto que reproduzca los días de la semana (de lunes a domingo) de dos semanas consecutivas.
```{r, eval = FALSE}
# Mal: no genera cadenas de texto, sino factores
sol3 <- gl(7,1,length=14, label = c("L", "M", "X","J","V","S","D"))
# Mejor:
sol3 <- rep(c("L", "M", "X","J","V","S","D"),2)
```
4. Cree un vector numérico en el que cada número entero `n` entre 3 y 7 se repita `n` veces: 333444455555 etc
```{r, eval = FALSE}
st4 <- seq(3,7)
sol4 <- rep(st4,st4)
```
5. Cree un vector de factores que contenga 25 valores del conjunto "transacción","devolución" y "anulación" en este orden. 
```{r, eval = FALSE}
sol5 <- gl(3,1,length=25,labels = c("transacción","devolución","anulación"))
```
6. Cree un vector que muestree aleatoriamente 100 valores del vector creado en 2. sin repeticiones
```{r, eval = FALSE}
sol6 <- sample(sol2, size=100)
```
7. Cree un vector de longitud 50 que muestree aleatoriamente el vector creado en 5. permitiendo repeticiones
```{r, eval = FALSE}
sol7 <- sample(sol5,size=50,replace = TRUE)
```
8. Cree un vector de longitud 10 a partir del vector creado en 1. en el que la probabilidad de repetición de cada elemento original sea proporcional al tiempo transcurrido desde 1970).
```{r, eval = FALSE}
st8 <- (sol1-1970)
st8 <- st8/sum(st8) # Al dividir por la suma, nos aseguramos que la probabilidad total es 1
sol8 <- sample(sol1,size=10,replace=TRUE,prob = st8)  
```
9. Cree un vector numérico que contenga 15 números reales aleatorios entre 1970 y 2019
```{r, eval = FALSE}
sol9 <- runif(15,1970,2019)
hist(sol9) # Calcula y dibuja un histograma
```
10. Cree un vector numérico de 100 valores generados a partir de una distribución normal (Gaussiana) centrada en 1.4 y con desviación estándar 0.5
```{r, eval = FALSE}
sol10 <- rnorm(100,1.4,0.5)
hist(sol10)  # Calcula y dibuja un histograma
```
11. Almacene en un vector distinto los elementos impares del vector creado en 10.
```{r, eval = FALSE}
st11 <- seq(1,length(sol10),by=2)
print(st11) # Comprobémoslo
sol11 <- sol10[st11]
```
12. Imprima sólo los valores del vector creado en 10. superiores a la media más 2 veces el valor de la desviación estándar.
```{r, eval = FALSE}
mean12 <- mean(sol10)
sd12 <- sd(sol10)
mask12 <- (sol10 > mean12 + 2*sd12) # Vector booleano que es TRUE si se cumple la condición
print(sol10[mask12])
```
13. Almacene en un vector numérico los índices del vector creado en 10. que cumplan la condición de encontrarse a menos de una desviación estándar de la media.
```{r, eval = FALSE}
sol13 <- which(abs(sol10-mean12) < sd12) # abs(): tanto por debajo como por encima de la media
```
14. Sustituya los valores del vector creado en 10. que estén a más de 2 desviaciones estándar de la media por valores ausentes.
```{r, eval = FALSE}
mask14 <- which(abs(sol10-mean12) > 2*sd12)
sol10[mask14] <- NA
```
15. Calcule la media y la suma de los valores del vector creado en 14.
```{r, eval = FALSE}
sol15a <- mean(sol10,na.rm=TRUE)
sol15b <- sum(sol10,na.rm=TRUE)

```
16. Ordene de mayor a menor los valores del vector creado en  10.
```{r, eval = FALSE}
sol16 <- sort(sol10) # ¡¡¡¡La solución no contiene los valores ausentes!!!!
# Comprobad el uso del parámetro na.last
```
17. Cree un vector de cadenas de caracteres de longitud 100 que contenga una muestra aleatoria de las categorías enumeradas en el ejercicio 5. y reordene dicho vector de acuerdo a la reordenación de los índices que transforma el vector creado en 10. en uno ordenado de menor a mayor.
```{r, eval = FALSE}
st17 <- levels(sol5) #Automáticamente produce texto (no factores)
st17b <- sample(st17,size=100,replace=T)
st17c <- order(sol10) # ¡¡¡order sí incluye datos ausentes y los coloca al final!!!
sol17 <- st17b[st17c]  
```
18. Convierta el vector creado en 1. de numérico a factor.
```{r, eval = FALSE}
sol18 <- as.factor(sol1)
```
19. Cree un vector de factores categorizando los valores del vector creado en 10. según se encuentren en intervalos de anchura la desviación estándar comenzando en la media.
```{r, eval = FALSE}
st19 <- (sol10 - mean12)/sd12 # Por elección, tomamos la media antes de incluir valores ausentes.
#Podría haberse resuelto recalculando la media y la desviación estándar
min.mah.dis <- floor(min(st19,na.rm = TRUE)) # Mínima distancia de la media en unidades de la desv. st.
max.mah.dis <- ceiling(max(st19,na.rm = TRUE)) # Máxima distancia de la media en unidades de la desv. st.
sol19 <- cut(sol10,breaks = min.mah.dis:max.mah.dis)
```


