# CEURA-Curso0R
Curso 0 de R para Máster de Data Science de CEURA

Con el conjunto de datos sunspots, realizar el siguiente ejercicio:

1. Representar gráficamente la serie temporal de manchas solares.
```{r, eval = FALSE}
plot(sunspots)
```

sunspots es una serie temporal (una de las muchas estructuras de datos que no hemos podido explicar en este curso) que contiene de manera implícita una definición del punto inicial y del punto final de la serie. Se asume que las medidas están equiespaciadas.

2. Crear otra serie temporal en la que cada valor original sea sustituido por la media de los 5 puntos anteriores y los 5 puntos posteriores. Si faltan puntos al comienzo o al final de la serie temporal original, no importa.

```{r, eval = FALSE}
# La solución corta tomada del paquete TSPred, que puede ser instalado con install.packages()
sws <- slidingWindows(sunspots,5)
nTS <- sunspots
n <- length(nTS)
nTS[3:(n-2)] <- apply(sws,1,mean)
nTS[1] <- mean(sunspots[1:3])
nTS[2] <- mean(sunspots[1:4])
nTS[n-1] <- mean(sunspots[(n-3):n])
nTS[n] <- mean(sunspots[(n-2):n])
plot(sunspots)
lines(nTS,col="red",lwd=2)
```

3. Haga lo mismo que en el apartado 2 pero sustituya los puntos por una media ponderada en la que los pesos utilizados correspondan a las densidades de probabilidad de una Gaussiana de desviación estándar equivalente a 3 puntos.
```{r, eval = FALSE}
nTS <- sunspots
n <- length(nTS)
weights <- dnorm(seq(-1,1,length.out = 5))
nTS[3:(n-2)] <- apply(sws,1,weighted.mean,w=weights)
nTS[1] <- weighted.mean(sunspots[1:3],w=weights[3:5])
nTS[2] <- mean(sunspots[1:4],,w=weights[2:5])
nTS[n-1] <- mean(sunspots[(n-3):n],w=weights[1:4])
nTS[n] <- mean(sunspots[(n-2):n],w=weights[1:3])
plot(sunspots)
lines(nTS,col="red",lwd=2)
```
4. Represente gráficamente los residuos (diferencia) entre la serie original y la generada en 3.
```{r, eval = FALSE}
plot(sunspots-nTS)
```
5. Represente gráficamente las medianas y cuantiles de la serie original agrupados por intervalos de un año (boxplot).
```{r, eval = FALSE}
times <- time(sunspots)
groups <- cut(times, breaks = max(times)-min(times)+1)
boxplot(sunspots~groups, at=unique(floor(times))) 
boxplot(sunspots~groups, at=unique(floor(times)), xlim=c(1750,1800),names=unique(floor(times))) # Zoom para ver mejor la gráfica
```
6. Finalmente, busque mediante prueba y error el periodo de tiempo que hace que los máximos y mínimos consecutivos se superpongan. 
```{r, eval = FALSE}
# A simple vista (gráfica anterior) se ve que los máximos se repiten cada aproximadamente 11 años
# Comprobémoslo

for(periodo in seq(10.8,11.5,length.out=10))
{
  col <- col+1
  fase <- ((times - times[1])/periodo)%%1
  plot(fase,sunspots, main=periodo)
}

# ¿Con qué periodo hay menos dispersión de los puntos? 

```
